臺灣苗栗地方法院民事判決
                                    109年度重訴字第105號
原      告  葉清源  
訴訟代理人  高仁宏律師
被      告  黃國楨  



            王麗玉  
上  一  人
訴訟代理人  楊俊彥律師  
上列當事人間請求履行契約事件，本院於民國111年1月5日言詞
辯論終結，判決如下：
    主      文
一、被告應協同原告將附表1所示之土地所有權，依附表2所示之
    應有部分比例辦理移轉登記為兩造所共有。
二、訴訟費用由兩造依附表2所示之應有部分比例負擔。
    事實及理由
壹、程序事項
一、按不變更訴訟標的，而補充或更正事實上或法律上之陳述者
    ，非為訴之變更或追加。民事訴訟法第256條定有明文。原
    告起訴原請求：兩造應將附表1所示之土地所有權，依附表2
    所示之應有部分比例移轉登記為兩造共有（見本院卷1第13
    頁）。嗣於民國111年1月5日言詞辯論期日變更請求為：如
    主文第1項所示（見本院卷2第111頁），其變更核屬更正法
    律上之陳述，揆諸前開規定，應予准許。
二、被告黃國禎經合法通知，未於言詞辯論期日到場，核無民事
    訴訟法第386條各款所列情形，爰依原告聲請，由其一造辯
    論而為判決。
貳、實體事項
一、原告主張：原告之父即訴外人葉阿鑑與被告2人於78年間，
    共同買受附表1所示共11筆土地（以下分稱各重測後地號土
    地，合稱系爭土地），按出資比例即葉阿鑑2/7、被告2人各
    2.5/7之方式計算應有部分，惟礙於當時法令僅有農民資格
    之人方得辦理登記，遂先借名登記於葉阿鑑名下。嗣因被告
    黃國楨於80年間取得農民資格，即經葉阿鑑及被告2人合意
    將838、836、840地號土地暫行單獨借名登記於被告黃國楨
    名下，並於84年間簽立同意書（下稱系爭同意書）；復因90
    年間政策變更使非農民亦得持有農地，葉阿鑑及被告2人合
    意將自840地號土地分割之842地號土地暫行單獨借名登記於
    被告王麗玉名下。嗣葉阿鑑於102年將系爭同意書法律關係
    讓與原告概括承受，並經被告2人同意後將原借名登記於葉
    阿鑑名下之831、832、844、845、841地號土地，移轉登記
    於原告名下；縱認上開契約承擔不生效力，原告亦因葉阿鑑
    於109年間死亡而單獨繼承系爭同意書法律關係。詎原告日
    前向被告2人請求依系爭同意書約定按出資比例登記為共有
    或進行分割，均遭被告2人拒絕，可見被告2人已否認借名登
    記關係。為此，爰依系爭同意書法律關係，提起本件訴訟等
    語。並聲明：如主文第1項所示。
二、被告部分
  ㈠黃國楨：當初葉阿鑑介紹我們一起買土地，有說要賣一起賣
    ，原告講的借名登記過程是正確的，但是原告所提附表2之
    分割方案仍是維持共有，不利日後處理，希望以原告於105
    年間提出之分割方案即109年12月15答辯狀附分割協議辦理
    等語（見本院卷1第113至121頁）。
　㈡王麗玉：原告與葉阿鑑約定由原告承擔系爭同意書法律關係
    ，未經王麗玉承認，自不生效力，原告並非系爭同意書之當
    事人，不得行使系爭同意書之權利，是其請求為無理由；縱
    認其等契約承擔有效，本件共有關係已於90年間經葉阿鑑及
    被告2人協議以附表1方式辦理移轉登記完畢而消滅，原告不
    得再以系爭同意書請求辦理移轉登記回歸共有等語。並聲明
    ：原告之訴駁回（見本院卷2第112頁）。
三、不爭執事項：
  ㈠葉阿鑑與黃國楨、王麗玉曾於78年間約定以2/7、2.5/7、2.5
    /7之出資比例購買系爭土地，並於84年6月12日間親簽同意
    書（見本院卷1第31至35頁，109年度全字第43號假處分卷第
    22頁），其中第5項約定：系爭土地周圍之國有地或水利地
    於承購或承租時同意由三方按前開出資比例出資並登記持分
    。
  ㈡838地號土地、836地號土地（重測前為分別為100之1、100之
    2地號）均於79年1月15日以「買賣」為原因、權利範圍為全
    部、權利人為黃國楨，義務人分別為胡清鈿、胡錦堉，辦理
    移轉登記（見本院卷1第245至254頁）。後於90年5月30日，
    838、836地號土地均以「買賣」為原因、權利範圍2分之1、
    權利人為王麗玉、義務人為黃國楨，辦理移轉登記（見本院
    卷1第257至261、389至395頁）。
  ㈢重測後之苗栗縣○○鎮○○段000○000○000○000○000地號土地（重
    測前分別為苗栗縣○○鎮○○○段00○00○000○000○000地號）於79
    年1月19日以「買賣」為原因、權利範圍為全部，移轉登記
    為葉阿鑑所有，並於79年4月27日設定抵押權予被告黃國楨
    、被告王麗玉之配偶熊龍雄，嗣於91年5月31日，以「清償
    」為原因塗銷抵押權登記（見本院卷1第373至377、379至38
    3、403至405、415至419、421至425頁）。後於102年7月12
    日，831、832、841、844、845地號土地均以「贈與」為原
    因移轉登記予原告所有（見本院卷1第73、75、81、85、87
    、373至377、379至383、403至405、415至419、421至425頁
    ）。
  ㈣840地號土地（重測前為95之3地號土地）於80年11月13日以
    「買賣」為原因、權利範圍為全部、權利人為黃國楨、義務
    人為葉阿鑑之方式辦理移轉登記（見本院卷1第67、77、79
    、83、263至267頁）；於81年3月19日分割出830地號土地（
    重測前為95之14地號土地）；於90年5月8日分割出842地號
    土地（重測前為95之17地號土地）；於90年12月7日再分割
    出835地號土地（重測前為95之19地號土地）。
  ㈤830、842地號土地於90年7月13日以「買賣」為原因、權利範
    圍分別為2分之1及全部、權利人為王麗玉、義務人為黃國楨
    之方式辦理移轉登記（見本院卷1第67、83、269至274、367
    至371、409至413頁）。
  ㈥分割前之840地號土地曾於『79年4月24日設定抵押權予被告黃
    國楨』，於79年4月27日設定抵押權予被告王麗玉之配偶熊龍
    雄，復因分割轉載至830、842、835地號土地，嗣於91年5月
    31日以「清償」為原因塗銷840、830、842、845地號土地之
    抵押權登記（見本院卷1第367、385、397、409、457、458
    頁）。
  ㈦兩造曾於105年5月24日共同向財政部國有財產署中區分署承
    租苗栗縣○○鎮○○段000地號土地，簽有租賃契約書（見本院
    卷1第209至213頁）。
  ㈧被告黃國楨及王麗玉分別於日前委託房屋仲介出賣840地號土
    地、842地號土地，經原告向本院聲請假處分，經本院109年
    度全字第43號裁定准許（見本院卷1第215至221頁）。
  ㈨被告王麗玉提出103至108年繳納838、836地號土地地價稅之
    證明（見本院卷1第151至161頁）。
四、爭執事項：
  ㈠兩造間於78年間依不爭執事項㈠成立之借名登記關係，是否業
    於90年間因不爭執事項㈡及㈤之履行而消滅？
　㈡葉阿鑑將登記其名下之系爭土地以贈與之原因移轉予原告是
    否經被告2人同意？被告2人是否同意由原告概括承受葉阿鑑
    就系爭同意書之法律關係？
  ㈢原告依系爭同意書之約定請求被告2人協同原告將名下土地辦
    理如附表2所示之所有權移轉登記，有無理由？
五、本院得心證之理由：
  ㈠按當事人主張有利於己之事實者，就其事實有舉證之責任。
    民事訴訟法第277條前段定有明文。次按債務人對債權人所
    主張債權發生原因之事實不爭執，但抗辯該債權已因清償而
    消滅者，應負舉證責任（最高法院102年度台上字第691號判
    決意旨），可見債權人如就權利發生事實已盡舉證責任，即
    應由債務人就其主張權利障礙、消滅事實負舉證責任。所謂
    舉證係指就待證事實提出足供法院對其所主張者為有利認定
    之證據而言，若所舉證據，不能對其待證事實為相當之證明
    ，自無從認定其主張為真正，而為有利之認定，合先說明。
　㈡爭點1：被告王麗玉未能舉證本件借名登記（系爭同意書）關
    係已於90年間因不爭執事項㈡及㈤之履行而消滅：
　1.依不爭執事項㈠所示，可見原告主張葉阿鑑與被告間有系爭
    同意書法律關係存在，堪信為真，則被告王麗玉抗辯已因履
    行而消滅乙節，依上開說明，應由被告王麗玉就此節負舉證
    責任。
　2.被告王麗玉固以不爭執事項㈡、㈤所示事項抗辯系爭同意書法
    律關係業已履行完畢，當事人已自行使用名下土地等語，並
    提出：兩造於105年共同承租國有財產署之土地，期間未曾
    商議土地合併、分割事宜；被告王麗玉自行繳納名下土地地
    價稅之文件；被告黃國禎並且自行出售名下土地等事證（見
    本院卷1第151至161頁）。經查：
　⑴關於不爭執事項㈡、㈤所示事項部分，被告2人與葉阿鑑既以合
    資買受系爭土地後全數借名登記予葉阿鑑名下，僅以設定抵
    押權之方式作為被告2人之擔保，並無簽立相關文書；嗣葉
    阿鑑依不爭執事項㈡前段所示，於79年間移轉836、838地號
    土地所有權予被告黃國禎後，方簽立系爭同意書載明合資買
    受土地之過程及出資比例，並於第2條約定建地部分（即836
    、838地號土地）得隨時按出資比例辦理應有部分登記，農
    地部分（即830、831、832、835、840、841、842、844、84
    5地號土地）則因政策限制，需俟得按出資比例登記時辦理
    應有部分登記等語（見本院卷1第31至32頁），可見葉阿鑑
    僅移轉836、838地號土地予被告黃國禎，被告王麗玉不僅未
    受分配，且農地部分亦未依出資比例移轉為三人分別共有，
    是其等以文義明確之文書作為合資證明，並待日後結算；惟
    90年間，被告黃國禎依不爭執事項㈡後段、㈤所示於90年間，
    亦僅移轉名下836、838地號土地所有權予被告王麗玉時，未
    見3人就830、831、832、835、840、841、842、844、845地
    號土地部分有所分配，亦未見3人有計算各土地價值進而按
    出資比例換算各自取得之土地面積等類結算、分配甚或找補
    之情形，已難謂有履行系爭同意書法律關係之事實。
　⑵至被告王麗玉固主張兩造於105年共同承租國有財產署之土地
    ，期間未曾商議土地合併、分割事宜；被告王麗玉自行繳納
    名下土地地價稅之文件；被告黃國禎並且自行出售名下土地
    等事證，然：
  　①依系爭同意書第5條約定：系爭土地周圍之國有地或水利地
      於承購或承租時同意由三方按第1條所列比例共同出資並
      按該比例登記持分等語（見本院卷1第32頁）。
　　②證人即葉阿鑑之堂弟葉阿和於本院具結證述：我住在葉阿
      鑑家附近；一開始70多年至80年他們共同買地，葉阿鑑身
      體不好，黃國楨、王麗玉102年同意把葉阿鑑名下的土地
      換給原告，這事情是原告大概在102年左右時跟我講的；
      葉阿鑑大概在100年左右時跟我講申請公有地的事情，他
      們去申請公有地，公有地是用大家的名字申請國有財產的
      土地，申請以後可以換來換去，因為他們共有土地沒有分
      割沒有劃定界線等語（見本院卷1第286至292頁）。
  　③由上可見兩造共同向國有財產署承租土地，意在取得行使
      優先承購國有財產署名下同段843地號土地，以促系爭土
      地之完整，並按出資比例登記應有部分比例，均有以利日
      後結算、分配之意。而被告王麗玉固提出地價稅繳納收據
      為證，然地價稅之納稅義務人為土地所有權人，此為土地
      稅法第3條明定。則被告王麗玉基於其為名下土地之登記
      名義人而依法繳稅，僅係履行登記名義人依法應負之納稅
      義務，誠為借名登記關係之常態，不足以作為系爭同意書
      法律關係業已消滅之證明。
　　④至被告黃國禎自行出售名下840地號土地乙節，至多僅能證
      明其有意處分名下土地之行為，無從證明原告有同意被告
      黃國禎自行處分之行為，或兩造已有結算系爭同意書法律
      關係之事實，此亦可自原告已向本院聲請假處分，禁止被
      告2人分別就名下本件840、842地號土地為處分乙節更見
      明確，是尚不足證明系爭同意書法律關係業經履行而消滅
      。
　3.觀諸證人葉阿和及曾為兩造於107年間試擬分割方案之地政
    士劉蘭貴之證述，以及被告黃國禎之陳述：
　⑴證人葉阿和證稱：大概是100年以後，我曾經在他們共有的土
    地看過王麗玉，他們在那邊討論土地分割界線的問題，現場
    有黃國楨、王麗玉和葉阿鑑還有我4個人；我跟黃國禎認識
    超過30年，有一起去王麗玉家討論分割的事情；移轉登記的
    事情是葉阿鑑告訴我的，102年中間，他們共有的土地已經
    有去辦理移轉登記了，黃國楨說是暫時登記，仍然是大家共
    有，好像以前有移轉登記，好像最起先是熊先生的名字，黃
    國楨後面還有登記給王麗玉等語（見本院卷1第286至292頁
    ）。
　⑵證人劉蘭貴證稱：我本身有寫工作手札之習慣；106年原告說
    他們土地沒有處理清楚，雖然登記在個人名下，事實上那其
    中還很多問題，因為他們3個人聯名登記，持分與登記面積
    不符，而且已經在地政事務所登記完畢了，但是事實上是暫
    時的，大家以後還是要一起賣，原告來事務所跟我這樣講，
    要我幫忙處理，看能不能分割清楚土地，因為他們土地一直
    都沒有賣出去，當時黃國禎也有一起來，討論說要怎麼樣大
    家可以清楚；原告爸爸的土地已經登記在原告名下了，原告
    的土地沒有臨路，被告2人都有臨路，所以是不是大家有什
    麼方式可以整合，變成大家都可以臨路；原告有先找我規劃
    ，我也有拿給黃國禎討論，因為被告2人都住台中，107年2
    月25日原告帶我去王麗玉家討論土地整合的問題，現場除了
    我、原告、葉阿和還有原告母親，王麗玉起先有講一些建地
    部分是跟黃國禎聯名的，如果通通處理變成黃國禎的，她覺
    得很不公平，我有說這只是初稿，你們可以去協商，不是一
    定要這樣做，當天我有帶一份資料，是要分割用的，去完王
    麗玉家後才去黃國禎家；討論到最後，王麗玉原則同意這樣
    做，我回來以後要準備協議書，約2、3個月後原告打給我說
    王麗玉不贊成，說不要做了，要做的話要一起賣，大家一起
    賣，不要再移轉了，後來我就沒有繼續做他們的案件了等語
    。
　⑶被告黃國禎陳稱：葉阿鑑移轉95之3、100之1及100之2地號土
    地給我，就超過我跟王麗玉相加之5/7，後來90年才會從我
    這邊移轉登記給王麗玉，這時候法令是允許分割的，王麗玉
    就提出要分割他的部分，也是王麗玉請的李姓代書辦理的等
    語（見本院卷1第197頁）。
　4.上開陳述對於100年後被告2人與葉阿鑑尚有見面討論土地如
    何分割、102年由被告黃國楨移轉被告王麗玉土地，登記面
    積與出資比例不符，兩造復共同申請承租國有財產署土地，
    並於105年間討論土地如何分割，其中被告王麗玉提及建地
    部分是與被告黃國禎共有等情，核與不爭執事項㈡所示、國
    有耕地放領租賃契約書影本相符；上開2證人並經本院告知
    拒絕證言權（證人葉阿和部分）及民事訴訟法應據實陳述之
    相關規定後，依法具結作證，衡情並無偏袒一造或甘冒受偽
    證罪處罰風險為不實陳述之必要，應足擔保前開證述內容之
    真實性，尚無證明力不足之問題。若如被告王麗玉抗辯業已
    履行完畢，則3人間應已結算相關權利義務，則79年間被告
    黃國禎受移轉超過被告2人合資比例5/7的部分如何於90年間
    移轉予被告王麗玉？又如何對葉阿鑑進行找補？而葉阿鑑與
    被告2人間既無共有土地之情形，3人何需屢屢討論承租、分
    割事宜？甚至是於105年間兩造尚與證人劉蘭桂討論分割事
    宜？是以本件兩造在進行不爭執事項㈡、㈤所示移轉登記事項
    時既無結算、分配之事證，之後兩造並有商議承租國有財產
    署之同段843地號土地、提及如何分割系爭土地等情，堪認
    系爭同意書法律關係尚未消滅，被告王麗玉之抗辯礙難採信
    。
  ㈡爭點2，原告業已合法繼受系爭同意書法律關係：
  1.原告主張其已合法繼受系爭同意書法律關係乙節，惟被告王
    麗玉所否認，依前開舉證責任法則，應由原告就此負舉證責
    任。
　2.按當事人之一方將其因契約所生之權利義務，概括的讓與第
    三人承受，並與該承受人成立契約者，係屬契約承擔，與單
    純之債權讓與不同，非經他方之承認，對他方固不生效力，
    惟該他方之承認不以明示為限，即以默示承認亦屬之。所謂
    默示承認，係指依當事人之舉動或其他情事，足以間接推知
    其效果意思者而言（最高法院108年度台上字第1758號判決
    意旨）。
　3.本件依不爭執事項㈦所示兩造曾於105年間共同承租國有財產
    署名下土地，及證人劉蘭貴證述如何分割系爭土地等情，可
    見被告2人均已知悉葉阿鑑業將名下土地及系爭同意書法律
    關係移轉予原告之事，且被告2人長期均未表示反對，堪認
    至少亦有默示同意之意思表示。況葉阿鑑已於109年間死亡
    ，經全體繼承人繼承後，同意將系爭同意書法律關係讓與原
    告乙節，業據原告提出葉阿鑑及其全體繼承人戶籍謄本、繼
    承系統表及權利移轉同意書在卷可憑（見本院卷1第171至19
    1頁），堪認原告業已繼受系爭同意書法律關係，而得行使
    系爭同意書之權利。
  ㈢爭點3，原告依系爭同意書之約定請求被告2人應協同原告將
    名下土地辦理如附表2所示之所有權移轉登記，為有理由：
  1.按債權人基於債之關係，得向債務人請求給付。民法第199
    條第1項定有明文。是契約成立後，契約當事人即應受契約
    之拘束，並得主張權利及互負履約義務，除有法律規定得以
    解除、或因意思表示錯誤等原因得以撤銷、或因法定終止事
    由發生、或因雙方合意終止而無須履約外，契約當事人自應
    受契約拘束並予履行。
　2.本件系爭同意書法律關係既未消滅，且為原告所繼受，已如
    前述，則原告依系爭同意書法律關係，請求被告2人依第2條
    約定按出資比例登記時協同原告辦理應有部分登記，為有理
    由，應予准許。至被告黃國禎固主張應以109年12月15日答
    辯狀附分割協議辦理登記等語，然此方案既非系爭同意書所
    約定，亦無其他事證足認兩造間有此合意，是其主張依法無
    據，附此說明。
六、綜上所述，原告依系爭同意書法律關係，請求被告2人協同
    辦理如主文第1項所示之移轉登記，為有理由，應予准許。
七、本件事證已臻明確，兩造其餘攻擊防禦方法及所提證據經審
    酌後，認於判決結果不生影響，爰不另逐一論駁。
八、訴訟費用負擔之依據：按系爭同意書法律關係係約定全體應
    按比例互負移轉登記義務，皆受有利益，依民事訴訟法第85
    條第1項但書規定，應由兩造各按附表2所示之應有部分比例
    負擔，方屬公允，附此說明。
中　　華　　民　　國　 111　　年　　1 　　月　　26　　日
                  民事第二庭  審判長法  官  曾明玉
                                    法　官  顏苾涵
                                    法　官　顏碩瑋
以上正本係照原本作成。
如對本判決上訴，須於判決送達後20日內向本院提出上訴狀。
如委任律師提起上訴者，應一併繳納上訴審裁判費。
                                    書記官  陳慧玲
中　　華　　民　　國　　111 　年　　1 　　月　　26　　日
附表1：
編號 重測前 （苗栗縣後龍鎮後龍底段） 重測後 （苗栗縣後龍鎮龍城段） 所有權人 權利範圍 使用地類別 1 95之3地號土地 840地號土地 黃國楨 全部 農牧用地 2 95之14地號土地 830地號土地 黃國楨 2分之1 農牧用地    王麗玉 2分之1  3 95之19地號土地 835地號土地 黃國楨 全部 農牧用地 4 95之17地號土地 842地號土地 王麗玉 全部 農牧用地 5 98地號土地 831地號土地 葉清源 全部 農牧用地 6 99地號土地 832地號土地 葉清源 全部 農牧用地 7 100之1地號土地 838地號土地 黃國楨 2分之1 甲種建築用地    王麗玉 2分之1  8 100之2地號土地 836地號土地 黃國楨 2分之1 甲種建築用地    王麗玉 2分之1  9 101地號土地 844地號土地 葉清源 全部 農牧用地 10 102地號土地 845地號土地 葉清源 全部 農牧用地 11 103地號土地 841地號土地 葉清源 全部 農牧用地 
附表2：
姓名 應有部分比例 原告葉清源 7分之2 被告黃國楨 7分之2.5 被告王麗玉 7分之2.5